【裁判字號】    89,上更(一),83
【裁判日期】    900426
【裁判案由】    偽造文書
【裁判全文】
臺灣高等法院花蓮分院刑事判決            八十九年度上更(一)字第八三號
    上訴人即被告  甲○○
    選 任辯護 人  林武順
右列上訴人因偽造文書案件，不服臺灣花蓮地方法院八十六年度訴字第四二號中華民
國八十六年十月十四日第一審判決( 起訴案號：臺灣花蓮地方法院檢察署八十五年度
偵字第一九六七號 )，提起上訴，經判決後，由最高法院發回更審，本院判決如左：
    主  文
原判決撤銷。
甲○○行使偽造私文書，足以生損害於公眾及他人，累犯，處有期徒刑壹年，減為有
期徒刑陸月，如易科罰金，以佰元折算壹日，如附表所示轉讓權書及收據上偽造之
各轉讓人署名及印文均沒收。
    事  實
甲○○於民國七十四年間曾因詐欺罪，經本院判處有期徒刑三年確定，並於七十六年
十二月三十一日執行完畢，猶不知悔改，其係中聯水泥股份有限公司（以下簡稱中聯
公司）之負責人，於民國（下同）六十九年間，為圖取得花蓮縣秀林鄉○○段山胞保
留地使用權以供作中聯公司向主管機關申請興建水泥廠之用地資料，竟與羅星華 (業
於八十二年四月一日死亡）金滿堂（七十一年一月七日死亡）基於犯意之聯絡，明知
並無向梁仁洞、郭茂松、吳忠能、林金勝、朱阿信、朱清松、林寶滿、呂阿金、廖滿
德、陳貴賢、高平保、呂瑞英、仲信清、陳阿木、仲金能、林金龍、曾月英、林大同
、陳阿鶯、陳天賜、張彩秀、田梅燕、胡金環、陳進財、劉菊花、蔡明祿、胡文龍、
陳素嬌、丁炳煌、陳泉文、蔡秀蘭、吳文治、林榮進、劉忠孝、吳進松、丁忠文、仲
阿好等人支付建廠用地補償費新台幣（下同）九千四百二十三萬一千三百八十五元，
用以取得該等人之土地使用權，竟擅自由羅星華、金滿堂偽造該土地使用權人已收取
補償費之收據，及同意該公司使用土地之轉讓權書共七十四紙（地號、轉讓人、受讓
人、金額均詳如附表所示），並於該等文書上偽造各該人之署押及印文，並將日期欄
預留空白，交由甲○○以便甲○○隨時可以使用，嗣因其申請案雖經其一再陳情，終
因礙於規定，未經核准而未使用，嗣於七十九年間因中聯公司為向經濟部辦理增資一
億元資本額查核，甲○○即於七十九年七月間，在台北市於各該收據及轉讓權書上再
偽填日期為七十九年七月九日至七月十九日 (亦詳如上開附表所示），並交由不知情
之會計師謝醒醉持向經濟部辦理增資一億元，並向經濟部商業司申報動用增資股款，
供備查核，足生損害於附表所示之土地使用權人及經濟部對增資審核之正確性及公信
力。
案經法務部調查局花蓮調查站移送臺灣花蓮地方法院檢察署檢察官偵查起訴。
    理  由
一、訊之上訴人即被告甲○○固坦承於前揭文書上偽填日期等情，惟矢口否認有何犯
    行，辯稱該公司確已發放補償費予各該土地使用權人，並取得渠等出具之收據及
    轉讓權書，並無偽造文書之問題，且各該土地權人如未取得補償費，何以該公司
    嗣後在各該土地上砍除青苗及地上物時，各該土地使用權人並無異議云云及辯護
    人所辯，山地保留地不得私自移轉為不具山胞身分之人，故該轉讓權書無效，不
    生損害各該轉讓人云云。惟查：
  (一)前揭事實，業據被害人梁仁洞、郭文昌（郭茂松之子）、林逢富（吳忠能之妻弟
    ）、林建振（林金勝之子）朱阿涼（朱阿信之妻）、林玉美（朱清松之媳）、林
    寶滿、呂美花（呂阿金之妹）、廖滿德、陳貴賢、高平保、盧來成（呂瑞英之婿
    ）、仲信清、林玉蘭（陳阿木之媳）、仲信義（仲金能之孫）、林金美（林金龍
    之媳）、曾月英、林新生（林大同之子）、陳阿鶯、陳天賜、官嘉義（張彩秀之
    子）等人指訴綦詳，核與証人廖滿德、陳貴賢、曾月英、陳阿鶯等人供證之情節
    相符，證人蔡明祿於本院前審亦證稱並未收到補償費，亦未蓋章（見本院上訴卷
    第一九三頁）。並有如附表所示之經偽造之各該轉讓權書及收據等七十四紙在卷
    可稽，且其中轉讓人劉菊花於五十九年九月十九日已死亡，胡金環於六十八年十
    月二十七日死亡、張彩秀於六十二年五月二十七日死亡、陳阿木於六十三年四月
    二日死亡，亦有各該死亡者之戶籍謄本可稽。則劉菊花、胡金環、張彩秀、陳阿
    木等人顯不可能於六十九年間再來領補償費。証人江學良即當時之佳民村之村幹
    事亦証陳，有聽說有水泥廠要建，但未聞村民有領到購地款之情等語。被告委託
    羅星華、金滿堂取得建廠用地之事宜，亦有委託書及金子明之証陳可參。且証人
    邱阿敏亦証稱：當時之轉讓權書是空白，羅星華交予伊時，要伊自己填等語。而
    該日期係被告親自在台北所填，亦為被告所坦承（見偵卷第十七頁）。被告雖曾
    於六十九年間提出申請水泥廠用地乙案，惟並未獲准。再証人邱阿敏雖有証述，
    七十年間其公司在花蓮有售地及五個工地建屋出售，所得之款有部分投資在此，
    交付予羅星華及金滿堂二人，有立收據，後此二人將錢發放，即拿原住民之拋棄
    書予伊，且伊在保留地現場，曾有發包砍樹，原住民並無異議云云及被告所辯，
    確於當時曾至該地砍筏樹林，並無人阻止，且提出照片數幀為憑，惟細稽該照片
    ，是否即是上開各被害人所有之林地，以各山峰連綿，且僅係林地之一角，尚難
    採認係上開被害人所屬之林地。經原審法院於八十六年四月二十四日至被告所指
    之採筏地點現場履勘，有被水沖刷之河床，大石礫裸露，並無被告所陳之採筏之
    痕跡及地質鑽探之樹樁等情，且現場有植些檳榔樹，被告亦稱係地主裁種，有當
    日之履勘筆錄及照片十二幀可考。再中聯水泥股份有限公司或被告當時在花蓮地
    區，亦無銀行或郵局存款帳戶之記錄，有華南商業銀行花蓮分行八十六年三月二
    十六日華花存字第０八一號函、第一商業銀行花蓮分行八十六年三月二十七日（
    八六）一花字第一０三號函、台灣合作金庫花蓮支庫八十六年三月二十八日合金
    花總字第一００八號函、第一商業銀行花蓮分行八十六年三月二十七日（八六）
    一花字第一０三號函、彰化商業銀行花蓮分行八十六年四月二日彰花字第六０三
    號函、花蓮區中小企業銀行八十六年四月二十一日（八六）蓮銀業字第０八九五
  號函可憑；雖然邱阿敏及被告二人之名義，在六十七年、七十一年有在吉安之南
    埔段、新城之北埔段，建有房屋，惟僅有四棟及二棟，而造價為十萬元至四十五
    萬元不等，與本案之動輒數百萬元之補償費有天淵之別，且被告所稱當時伊在花
    蓮蓋屋出售，苟如被告所稱其辛苦賺得之錢均投入購地事宜，則如今事隔十多年
    ，水泥廠造廠用地仍無法變更成工業用地，造廠無望下，為何辛辛苦苦賺得之錢
    ，為上揭人員領去，而各該林地，亦是各業主使用下，竟無請求返還不當得利之
    舉，況又係近一億元之大數目，豈有輕易放棄之理，在在無法自圓其說。故証人
    邱阿敏所証有發錢及至現場砍樹云云，要係與被告有受僱關係，所為之迴護之詞
    ，難以採憑。証人邱阿敏雖又証述，七十年間俊仁建設公司在花蓮有售地及五個
    工地建屋出售，所得之款投資在此，且經本院向花蓮縣政府函查結果，被告及當
    時其妻林邱阿敏或以被告名義經營之俊仁建設公司在花蓮縣地區確有建築工地，
    另證人吳連根復到庭供證被告當時在花蓮蓋屋出售云云。惟姑不論被告建屋出售
    是否獲有大筆利潤，縱其獲利甚豐，仍無法證明其確有支付本件之補償費，二者
    之間，並無必然之因果關係。另經原審法院調取梁仁德、仲信清、林寶滿、廖滿
    德、陳貴賢、高平保、呂瑞英、曾月英、陳阿鶯、陳天賜等人之印鑑証明，經核
    對結果，亦無一顆與上開轉讓權書及收據相符。是此部分亦難為被告所辯有利之
    明証。而刑法第二百十條所謂偽造私文書足以生損害於公眾或他人，祗須偽造時
    足以發生損害之虞為已足，並非以公眾或他人已受損害為必要。至該轉讓權書是
    否因山胞保留地，而轉讓予法人無效，此乃民事法律關係之損害，要不因此即認
    無發生損害之虞，是被告之辯護人此部分所辯，尚有未洽。故被告所辯無非委罪
    卸責之詞，難以採信。
  (二)附表所示表示梁仁洞等人已收取補償費之收據及渠等同意轉讓土地使用之轉讓權
    書，原即與被告所稱伊委任金滿堂及羅星華發放款項由金滿堂與羅星華出具表示
    已向被告領取款項，而交由被告收執之收據，二者之性質不同，被告竟稱金滿堂
    及羅星華向其領款時原有開立收據，嗣後即以梁仁洞等人之收據及轉讓權書換回
    渠等二人開立之收據，亦顯難置信。而金滿堂及羅星華是否確將款項發放，與被
    告利害攸關，被告竟又陳稱其並未與附表所示梁仁洞等人見面，足見其於花費鉅
    款後並未查詢款項是否業經發放無訛，對於款項是否確有發放，似非關己，亦與
    經驗法則有違。至被告在原審所提照片數幀，林地山峰連綿，且僅係林地一角，
    尚難認係附表所示之林地。而經本院前審勘驗現場結果，被告所指砍除地上物地
    點，僅係被水沖刷之河床，大石礫裸露，並無被告所稱之採伐痕跡及地質鑽探之
    樹椿，現場僅有些檳榔樹，此有原審八十六年四月廿四日履勘筆錄、現場照片及
    本院前審勘驗附圖可憑。至證人金子明、陳學益亦均無法證述被告確有支付補償
    費之情事，被告既未支付補償費，而竟由羅星華及金滿堂二人取得附表所示之
    收據及轉讓權書，足見原未載日期之收據及轉讓權書係被告由羅星華及金滿堂
    二人所偽造，綜上所述，被告所辯，均係飾卸之詞，不足採信，事證明確，被告
    犯行堪以認定。
二、查被告於六十九年間時由金滿堂及羅星華取得附表所示未載年月日之轉讓權書
    及收據，原即俟將來需利用時，得以填寫日期使用，故其雖遲至七十九年七月間
    始填日期提出申請，惟自其使用目的觀之，其自始原即僅具有偽造文書之單一犯
    意，其前後之行為自應予以合併觀察，難認其於七十九年間填寫日期之部分應成
    立另一偽造文書罪，而將其單一之行為予以割裂，而其偽造附表梁仁洞等人名義
    之收據及轉讓權書向主管機關提出申請，自足以生損害於梁仁洞等人及經濟部對
    增資審核之正確性及公信力，此與山胞保留地是否得移轉予不具山胞身分之人係
    另一民事問題，二者不可相混，核其所為，係犯刑法第二百十六條行使同法第二
    百十條之偽造私文書罪。其偽造私文書後復持以行使，其偽造之低度行為，為行
    使之高度行為所吸收，不另論罪( 包括與羅星華及金滿堂共犯部分 )。公訴人雖
    認被告係連續犯，惟被告係為辦理一億元之現金增資，而一次同時同地偽填上開
    收據及轉讓權書之日期，再由不知情之會計師謝醒醉辦理，自難論以連續犯。
    惟其同時行使偽造附表所示梁仁洞等多人之收據及轉讓權書，而侵害多數個人之
    法益，係一行為觸犯數罪名之想像競合犯，應從一重處斷。其利用不知情之會計
    師謝醒醉持以行使，為間接正犯。再其有事實欄所載之犯罪前科及執行完畢日期
    ，有臺灣花蓮地方法院檢察署刑案資料查註記錄表可按，其於有期徒刑執行完畢
    後五年以內再犯本件有期徒刑以上之罪，為累犯，應依法加重其刑。
三、原審予以科刑，固非無見，惟查被告係於七十九年七月間填寫日期時，其偽造文
    書之犯行始行完成，已如前述，原判決於理由內明被告於六十九年間偽造未載
    日期之收據及轉讓權書所涉偽造文書部分追訴權時效已完成，而將被告行為予以
    割裂，即有未合( 公訴意旨亦僅於犯罪事實欄述時效已完成未另諭知不另為不
    起訴處分 )，被告上訴意旨否認犯罪固無可取，但原判決既有如上所述之不當，
    自應撤銷改判，爰審酌被告犯罪動機、手段及其犯罪後之態度等一切情狀，量處
    有期徒刑一年，又其犯罪時間在七十九年十月卅一日以前合於中華民國八十年罪
    犯減刑條例第二條第一項第二款第三目、第四條第二項之減刑規定，爰減其宣告
    刑二分之一為有期徒刑六月，同時諭知易科罰金之折算標準。所偽造如附表所示
    之轉讓權書及收據上各轉讓人之署名及印文，依法應予沒收，併宣告之。至該等
    偽造之收據及轉讓權書業已送至經濟部，非屬被告所有，爰不予沒收併予明。
據上論斷：應依刑事訴訟法第三百六十九條第一項前段、第三百六十四條、第二百九
十九條第一項前段，刑法第二百十六條、第二百十條、第五十五條、第四十七條、第
二百十九條，第四十一條第一項前段，中華民國八十年罪犯減刑條例第二條第一項第
二款第三目、第四條第二項、第八條，判決如主文。
本案經檢察官崔紀鎮到庭執行職務。
中      華      民      國      九十      年     四     月   二十六   日
                                    審判長法官  謝  志  揚
                                          法官  賴  淳  良
                                          法官  莊  謙  崇
右正本證明與原本無異。
如不服本判決，應於送達後十日內，向本院提出上訴狀。其未敘述理由者，並應於提
出上訴狀後十日內向本院補提理由狀(須附繕本)。
                                        書記官  林  明  智
中      華      民      國      九十      年     四     月   二十七   日


司法院資訊處製作；財團法人民間司法改革基金會備份。
